【裁判字號】    98,台上,1776
【裁判日期】    980924
【裁判案由】    請求確認土地所有權
【裁判全文】
最高法院民事判決            九十八年度台上字第一七七六號
上  訴  人  甲○○
訴訟代理人  詹振寧律師
被 上訴 人  連江縣政府
法定代理人  丙○○
訴訟代理人  文鍾奇律師
被 上訴 人  乙○○
上列當事人間請求確認土地所有權事件，上訴人對於中華民國九
十八年五月二十六日福建高等法院金門分院第二審判決（九十七
年度上字第五號），提起上訴，本院判決如下：
    主  文
上訴駁回。
第三審訴訟費用由上訴人負擔。
    理  由
本件原審以：坐落福建省連江縣北竿鄉○○段（下均同段）七五
二地號土地，面積八九九．八八平方公尺（下稱系爭土地）係未
登記之土地，上訴人於民國九十五年十二月四日向連江縣地政事
務所（下稱連江地政所）申請第一次所有權登記，被上訴人連江
縣政府、乙○○及訴外人王木嬌亦分別於同年十一月二十九日、
十二月一日、十二月四日向連江地政所申請辦理所有權登記。茲
上訴人主張：自六十三年起迄今為伊父及伊基於所有之意思占有
使用超過二十年，伊曾於八十三年於系爭土地及七三○地號、七
三一地號土地上改建鋁鋅鋼建物（下稱系爭建物），遭人檢舉竊
占公有土地，經北竿鄉公所確認建物所占有之土地係民地，亦經
證人證明系爭土地於八十二年改建前本即係伊所居住之祖宅使用
，該祖宅坐落系爭土地上至少逾半世紀，已經時效取得土地所有
權，惟伊依規定向連江地政所申請所有權登記，被上訴人亦申請
為系爭土地所有權人，因此求為確認伊就系爭土地之所有權登記
請求權存在云云，被上訴人則否認之，兩造情詞各執。經查：上
訴人於八十二年間在系爭土地及七三○地號、七三一地號、七四
二地號土地搭建系爭建物經營台北大飯店（嗣改名台江大飯店）
，並使用七四九地號土地為飯店廚房出口之用地，門牌號碼為連
江縣北竿鄉塘岐村二○○號，於八十七年十月十八日出售予訴外
人陳瑞英，雖經檢察官以上訴人犯有竊佔、詐欺、背信、偽造文
書等罪嫌起訴，惟經刑事法院判決無罪確定。刑事法院於第一審
審理中至現場勘驗時，系爭建物已出售予陳瑞英，為台江大飯店
使用，並占用系爭土地面積六五．六二平方公尺作為飯店廚房使
用；七四九地號所有人鄭志忠於刑事案件固證稱：被飯店占用之
土地，原為上訴人之父所有，伊向其借來作為廚房使用，後來總
登記時，何以登記為其名下，並不清楚云云，觀其證詞，係指七
四九地號土地占有使用之情形，不能援引作為系爭土地自六十三
年起即為上訴人占有之有利證明。而該刑事案件另位證人李玉華
之證詞，僅能證明上訴人於系爭建物改建前所有之瓦房院子，及
改建後之系爭建物曾占用系爭土地六五．六二平方公尺，無法證
明上訴人曾占有系爭土地全部八九九．八八平方公尺。況上訴人
早在八十七年十月十八日即將系爭建物及其所占用之土地出賣與
陳瑞英，由陳瑞英經營飯店，並於八十八年一月十九日將其中七
三○地號、七三一地號土地移轉登記與陳瑞英，已據陳瑞英於刑
事案件中證述明確，上訴人於該案件中亦不爭執，並有買賣契約
、土地登記簿謄本附於該案卷可稽。上訴人既於八十七年十月十
八日將系爭建物及所占用之土地出賣與陳瑞英，並未經營該飯店
，則對飯店廚房占用之系爭土地，自未繼續占有。因此縱令上訴
人自六十三年起占用系爭土地，依民法第七百七十一條規定，其
所有權取得時效中斷。至於八十五年連江縣北竿鄉公所以函表示
系爭建物之土地經其查證確係民地（非公地），亦因上訴人自行
中止占有系爭土地而中斷所有權取得時效。上訴人於九十五年十
二月四日向連江地政所申請辦理第一次所有權登記，係以時效取
得為由，惟其檢附以周興利、王天壽為證明人之土地四鄰證明書
，主張自六十二年至九十一年止占用系爭土地用作耕種乙節，與
其在本件主張所居住之祖宅坐落於系爭土地，迥不相同，該四鄰
證明書之記載自不足證明其陳述之占有事實。上訴人雖又稱有防
空洞坐落系爭土地，惟其所提出之防空洞照片，亦載明係屬七三
○地號土地而非系爭土地。第一審法院履勘現場時，上訴人至現
場指界範圍，經測量結果面積僅二五五．二六平方公尺，約占系
爭土地面積百分之二八，且其勘驗之結果係屬空地，上訴人又未
指出防空洞之位置。上訴人所提出之證據，顯無法證明上訴人現
仍繼續占有系爭土地。從而上訴人於原審變更依民法第七百七十
條或七百六十九條規定主張取得時效取得系爭土地所有權，訴請
確認上訴人就系爭土地之所有權登記請求權存在，為無理由，因
而駁回上訴人變更之訴，經核並無不當。按占有人自行中止占有
，或變為不以所有之意思而占有，或其占有為他人侵奪者，其所
有權之取得時效中斷。修正前民法第七百七十一條前段定有明文
。又修正前民法第七百六十九條、第七百七十條所謂之「和平繼
續占有他人未登記之不動產」，必以該提出申請登記為所有權人
之占有人，迄於登記完成時仍和平繼續占用不動產者，始有適用
，若其占有使用之事實已因自己之中止使用或其他法定原因不能
繼續使用而消滅時，即與得請求登記為所有人之要件不符。原審
以上開理由，認為上訴人未能證明其申請登記為系爭土地所有人
時，仍繼續占有系爭土地，不合於時效取得系爭土地之要件，而
為不利於上訴人之論斷，於法並無不合。上訴論旨，徒執前詞，
指摘原判決為不當，聲明廢棄，為無理由。至原判決其他贅論部
分，與判決之結果不生影響，併此敘明。
據上論結，本件上訴為無理由。依民事訴訟法第四百八十一條、
第四百四十九條第一項、第七十八條，判決如主文。
中    華    民    國  九十八  年    九    月  二十四  日
                      最高法院民事第七庭
                          審判長法官  劉  福  聲
                                法官  鄭  玉  山
                                法官  劉  靜  嫻
                                法官  袁  靜  文
                                法官  顏  南  全
      本件正本證明與原本無異
                                      書  記  官
中    華    民    國  九十八  年    十    月    六    日
                                                    Ｒ


司法院資訊處製作；財團法人民間司法改革基金會備份。
